臺灣基隆地方法院民事判決
108年度重訴字第64號
原      告  基隆市政府

法定代理人  林右昌  
訴訟代理人  詹振寧律師
被      告  基隆市代天府第二期自辦市地重劃區重劃會

法定代理人  林鴻儀  
訴訟代理人  陳錦芳律師
上列當事人間損害賠償事件，本院於民國110年11月11日言詞辯
論終結，判決如下：
    主  文
被告應給付原告新臺幣貳佰參拾伍萬玖仟元，及自民國一百零八
年十月二十四日起至清償日止，按週年利率百分之五計算之利息
。
原告其餘之訴駁回。
訴訟費用由被告負擔百分之八，其餘由原告負擔。
本判決於原告以新臺幣柒拾捌萬陸仟參佰參拾參元為被告供擔保
後，得假執行；但被告如以新臺幣貳佰參拾伍萬玖仟元為原告預
供擔保，得免為假執行。
原告其餘假執行之聲請駁回。　　
    事實及理由
壹、程序事項：
一、按因侵權行為涉訟者，得由行為地之法院管轄，民事訴訟法
    第15條第1項定有明文。查本件侵權行為地為本院轄區內之
    基隆市安樂區，原告係依侵權行為法律關係為請求，本院自
    有管轄權，合先敘明。
二、又按非法人之團體，設有代表人或管理人者，有當事人能力
    ，民事訴訟法第40條第3項定有明文。被告係依據平均地權
    條例第58條第2項、獎勵土地所有權人辦理市地重劃辦法等
    有關規定組織設立，以重劃區內之全體土地所有權人為會員
    ，代表人為林鴻儀，成立目的係為辦理重劃區內之土地重劃
    事宜，且具有獨立財產之團體，並經基隆市政府備查在案，
    此有被告提出基隆市代天府第二期自辦市地重劃區重劃會章
    程、第一次會員大會會議記錄及基隆市政府備查函在卷可佐
    ，符合非法人團體之成立要件，依上開規定，被告有當事人
    能力，洵屬有據。
貳、實體事項：
一、原告之主張：
  ㈠原告之起訴主張：
　1.緣原告為基隆市中山區德安路往情人湖段計晝道路之管理人
    ，被告則係基隆市○○區○○○段00000地號等多筆地號土地之開
    發單位。民國106年6月2日前揭基隆市中山區德安路往情人
    湖段計晝道路邊坡即包括基隆市○○區○○○段00000地號等14筆
    土地發生崩塌，導致德安路往情人湖段道路（下稱系爭道路
    ）交通中斷，為釐清崩塌之原因，原告乃委請臺灣省土木技
    師公會進行鑑定。依該公會106年11月13日（106)省土技字
    第5052號「基隆市德安路往情人湖段道路崩塌權責事宜安全
    鑑定報告書（下稱土木技師公會鑑定報告）」、「十一、結
    論與建議」之「（一）結論」所示：⑴由崩塌範圍地形測量
    及地籍套繪結果，本次鑑定崩塌範圍分別為基隆市安樂區代
    天府段118、118-1、123、123-1、124、124-1、132-1、132
    -2、132-3、133、161、162、162-3、163地號土地，面積約
    3,058平方公尺。另依據地質鑽探調查報告調查結果，崩塌
    範圍14筆地號均坐落山崩與地滑地質敏感區位。⑵鑑定標的
    所在地層位於木山層（Ms)，岩層由中新世本山層的砂岩、
    頁岩及砂頁岩互層所組成。位於四腳亭向斜的北翼，岩層走
    向呈北45〜50度東，向南傾斜約20度。工址地形坡向與地層
    地質位態傾向一致，坡面與層面走向交角約十度左右，屬順
    向坡位態。岩層受此大地應力的影響，節理發達。⑶依據本
    次地質鑽探結果顯示，鑑定標的基址之地層可區分2個地層
    次：覆蓋層（RF)、岩層，其中岩層可概分為3個岩性層次，
    沉積序由老至新、由下而上為頁岩(SH1)、砂頁岩互層（SS/
    SH2)、砂岩（SS3)。其中崩塌範圍主要位於覆蓋層（RF)。⑷
    依據「基隆市代天府第二期自辦市地重劃區重劃工程水土保
    持計畫」，鑑定範圍計劃道路高程約為145m〜140m、崩塌範
    圍擋土構造物為編號W1〜W2(TYPE1)倚壁式擋土牆。⑸依據施
    工監造紀錄、GoogleEarth歷史航照影像，以及重劃會提供
    說明資料可知，於105/1/2日W1擋土牆因鋼筋圖說矛盾，辦
    理變更設計中，擋土牆完成至牆身約60%高度位置。⑹依據開
    發單位提供105/5/9日「基隆市代天府第二期自辦市地重劃
    區（基隆市○○區○○○段00000地號等11筆土地）重劃工程基地
    地質調查及地質安全評估結果（山崩與地滑敏感區）」，調
    查範圍内之北側地質敏感區已進行過整坡並在施作擋土構造
    物，上邊坡為德安路，道路鋪面狀況與植生狀況良好，並建
    議擋土牆未完工前，於坡址處採大型沙包進行堆疊保護，坡
    面裸露部份施以鋪網覆蓋，如有凹陷處採土包袋堆疊以避免
    雨水沖刷造成凹陷擴大形成蝕溝，以維邊坡短期之穩定性；
    並應注意新設道路上、下邊坡之坡面保護，避免形成岩層自
    由端透空，建議於道路上邊及其下邊坡進行監測，有效掌握
    邊坡在施工前、中、後之變位情況。⑺依據擋土牆材料調查
    結果，混凝土鑽心試體之抗壓強度、中性化、氣離子含量等
    均能符合設計要求；取樣之鋼筋D19為高拉鋼筋，與設計相
    符、D13為中拉鋼筋，與設計圖不符，惟鋼筋之強度與本鑑
    定標的崩塌之原因並無直接之因果關係。⑻依據交通部中央
    氣象局基隆氣象站逐日雨量資料可知，106/6/2日雨量達337
    .6mm，顯示地下水位確實有上升之情形，因此取1-1剖面針
    對平常時、暴雨時狀態進行邊坡穩定分析。分析結果顯示，
    地下水位上升，邊坡安全係數有下降趨勢；當地下水位上升
    至接近地表時，開發前（原始地形）邊坡安全係數將屆臨界
    值（接近邊坡滑動破壞），顯示本鑑定標的邊坡已存在滑動
    之潛勢，與中央公告之山崩與地滑地質敏感區位相符。⑼綜
    上研判，本次鑑定標的破壞原因如下：①鑑定標的適位處於
    山崩地滑之地質敏感區域，地質條件本身即存在不穩定之潛
    勢，本區在開發前如遇強降雨時，在地層吸水浸潤情況下，
    即可能發生邊坡滑動破壞。②鑑定標的下邊坡坡趾開挖造成
    岩層自由端出露、W1擋土牆結構體未依預定施工期程完成，
    無法發揮整體功能，造成邊坡之整體穩定性降低，為本次邊
    坡破壞原因之一。③依交通部中央氣象局基隆氣象站逐日雨
    量資料，106/6/2日雨量達337.6mm之短延時強降雨，在地下
    水位上升、地層吸水浸潤情況下，邊坡安全係數降低，發生
    邊坡滑動破壞。」等語，認定系爭道路邊坡發生崩塌之原因
    乃為被告對於「崩塌範圍下邊坡坡趾開挖造成岩層自由端出
    露、W1擋土牆結構體未依預定施工期程完成，無法發揮整體
    功能，造成邊坡之整體穩定性降低」，因而造成邊坡破壞而
    崩塌，並導致系爭道路交通中斷，此有土木技師公會鑑定報
    告第29頁至第31頁影本可證。
  2.原告為系爭道路崩塌之修復，已先後支出合計新臺幣（下同
    ）29,993,765元，關於其項目及金額分列如下：
  ⑴106年3月2日與訴外人予閎土木技師事務所簽訂「106年度災
    後復建工程委託設計技術服務開口契約」，原告已給付與訴
    外人予閎土木技師事務所設計服務費用284,085元。
  ⑵107年3月8日與訴外人麒旺營造有限公司簽訂「德安路災害復
    建工程」契約，工程款為25,861,812元，經二次變更設計後
    ，工程款變更為28,170,748元，另有空污費105,784元及工
    管費464,825元。
  ⑶107年5月4日與訴外人予閎土木技師事務所簽訂「德安路災後
    復建工程委託監造服務案公共工程技術服務契約」，原告已
    給付予訴外人予閎土木技師事務所設計服務費用468,315元
    。
  3.按土地上之建築物或其他工作物所致他人權利之損害，由工
    作物之所有人負賠償責任。但其對於設置或保管並無欠缺，
    或損害非因設置或保管有欠缺，或於防止損害之發生，已盡
    相當之注意者，不在此限，民法第191條第1項定有明文。是
    以，除非工作物所有人能舉證證明上開法條但書所示之情形
    存在，得免負侵權行為損害賠償責任外，因土地上之工作物
    造成他人之損害，即依法推定工作物所有人有過失，而應負
    侵權行為損害賠償責任。被告就「崩塌範圍下邊坡坡趾開挖
    造成岩層自由端出露、W1擋土牆結構體未依預定施工期程完
    成，無法發揮整體功能，造成邊坡之整體穩定性降低」，因
    而造成邊坡破壞而崩塌，被告就Wl擋土牆等工作物之設置與
    管理即有欠缺，導致德安路往情人湖段道路交通中斷，其間
    具有相當因果關係。被告就所設置及管理之W1擋土牆結構體
    等工作物，造成德系爭道路損壞，即應負侵權行為損害賠償
    責任。又負損害賠償責任者，除法律另有規定及契約另有訂
    定外，應回復他方損害發生前之原狀。因回復原狀而應給付
    金錢者，自損害發生時起，加給利息。第1項情形，債權人
    得請求支付回復原狀所必要之費用，以代回復原狀。民法第
    213條亦有明文，原告自得依關於侵權行為之法律關係請求
    被告賠償29,993,765元。
  4.並聲明：被告應給付原告29,993,765元，及自起訴狀繕本送
    達之翌日起至清償日止，按週年利率百分之五計算之利息；
    願供擔保，請准宣告假執行。
　㈡對於本院依被告之聲請囑託社團法人中華民國大地工程技師
    公會（下稱大地工程技師公會）鑑定後出具鑑定報告書（下
    稱系爭鑑定報告）之陳述：
　1.依系爭鑑定報告第67頁所載「本崩塌事件之邊坡崩塌、經上
    述致災原因解析結果過路RC涵管之集中放流，導致透水性不
    佳之覆蓋層受沖蝕影響消失，入滲量激增，促使地層地下水
    位升高及地層剪力強度降低，為本崩塌事件致災主因」等語
    ，依原告提供予大地工程技師公會作為鑑定資料之土木技師
    公會鑑定報告附件十四（第14-2頁至第14-9頁）中央氣象局
    雨量統計，99年9月24日逐日雨量為345.5mm，大於106年6月
    2日之逐日雨量337.6mm，而系爭道路開闢完成於92年以前（
    詳土木技師公會鑑定報告附件十三第13-2頁），歷經多年豪
    大雨未曾發生崩塌，系爭鑑定報告卻將坍塌原因歸責於過路
    RC涵管之集中放流，顯與事實不符，並不足採。何況，一般
    山區道路之開闢，因道路使用率較低，過路RC涵管之集中放
    流為常用之工法，並無設置不當之情形，原告並無可歸責之
    情事，理應由被告負擔100%責任。
  2.次查，系爭鑑定報告第64頁記載邊坡穩定分析施工整地前安
    全係數為0.91<1，及折減參數後為0.71，果爾，則依上開數
    據，該邊坡理應於99年即已崩塌，足見系爭鑑定報告之不合
    理。且依原告提供之土木技師公會鑑定報告第28頁，關於邊
    坡穩定分析結果，於開發前，若地下水上升至地表，安全係
    數為1.04，於開發後，若地下水上升至地表，安全係數則僅
    0.91，表示該地質區若發生豪大雨時，邊坡穩定在趨近於1
    時為崩塌臨界點，查被告開發行為，下邊坡坡腳切除後，本
    應對開挖邊坡進行必要之保護，惟至本崩塌事件發生前，被
    告卻無補強或防護邊坡之相關作為，有違一般技術常規，可
    知被告之開挖行為不當，應為造成本次崩塌之主因，而非次
    因。
  3.又依系爭鑑定報告第55頁照片顯示崩塌區樹木植栽尚在崩塌
    土石上方，可明顯看見表土層並無系爭鑑定報告第67頁第5
    行所載「覆盆層受沖蝕影響消失」之情形，系爭鑑定報告有
    前後矛盾之情事。
二、被告聲明駁回原告之訴及假執行之聲請，如受不利判決，願
    供擔保請准宣告免為假執行，並答辯如下：
  ㈠原告主張系爭道路邊坡崩塌之損害，係「崩塌範圍下邊坡坡
    址開挖造成岩層自由端出露、W1擋土牆結構體未依預定施工
    期程完成，無法發揮整體功能，造成邊坡之整體穩定性降低
    」，因而造成邊坡破壞而崩塌，故被告就W1擋土牆等工作物
    設置與管理即有欠缺云云。惟查W1擋土牆於系爭道路邊坡崩
    塌之106年6月2日尚在施工建造中，並未完工開始使用，此
    有原告提出之土木技師公會鑑定報告第30頁第5點可稽，該W
    1擋土牆尚在施工中，因辦理變更設計，故僅完成至牆身約6
    0%高度位置。準此，依最高法院50年台上字第1464號判決要
    旨及臺灣高等法院臺南分院94年度上字第4號判決、臺灣高
    雄地方法院96年度訴字第801號判決見解，W1擋土牆既未完
    工，即與民法第191條第1項規定由工作物之所有人負賠償責
    任之要件不合，是原告主張被告應依民法第191條第1項之規
    定負損害賠償責任，洵屬無據。又本案既不適用民法第191
    條規定，依法即不應推定被告有過失，被告亦無庸為免侵權
    行為責任，而須舉證證明同條文但書所示情形存在。
  ㈡第按民法第191條第1項規定：「土地上之建築物或其他工作
    物所致他人權利之損害，由工作物之所有人負賠償責任。但
    其對於設置或保管並無欠缺，或損害非因設置或保管有欠缺
    ，或於防止損害之發生，已盡相當之注意者，不在此限。」
    是倘工作物所有人能反證上開但書任一情形，即得免負侵權
    行為損害賠償責任。縱本件有民法第191條之適用，惟查被
    告前業以107年5月4日代天府重二字第107007函復基隆市政
    府工務處表示：W1擋土牆並無岩層自由端出露現象，系爭道
    路崩塌係因自然天災及德安路公有排水設施排水，未依水保
    法規設計排入公共排水設施，且未積極清淤維管，放任漫流
    沖刷掏蝕地表所致，非屬被告所有之建築物或其他工作物本
    身之設置與管理有所欠缺；況查依據鑑定單位進行之邊坡穩
    定情境分析該區域邊坡邊坡安全係數將屆臨界值時，邊坡圓
    弧破壞面係貫穿劃會W1擋土牆下方地層，申言之，係指W1擋
    土牆下方地層整體崩坍破壞，與W1擋土牆施工、進度及結構
    體現況材質特性均無涉，是被告並無責任。依此，原告以被
    告所有之W1擋土牆等工作物未依預定施工期完工，就該工作
    物設置與管理有欠缺，而認被告應負民法第191條第1項之損
    害賠償責任，於法無據，並無理由。
  ㈢又原告主張其為系爭道路崩塌之修復，已先後支出29,993,76
    5元，是被告應負賠償責任等語。惟查上開道路修復計晝之
    合理花費實無可能高達近30,000,000元，核其主因係原告將
    原崩塌道路重新修建成預鑄構造橋樑，而非原有道路之應有
    狀態，是其修復工程款是否合理必要，不無疑義；況本案原
    告修復工程係以新品換舊品，依最高法院64年第6次及77年
    第9次民事庭會議決議意旨，其應扣除折舊費用，惟原告卻
    仍主張全額給付，未扣除折舊費用，是其主張顯有違誤，依
    法並無理由。退步言之，倘被告須負損害賠償責任（被告否
    認），然系爭道路邊坡崩坍主因除自然天災之外，尚係因原
    告就德安路公有排水設施系統未積極清於維管，且排水溝排
    水未依水保法規及工程慣例設計排入公共排水設施，放任尾
    水漫流沖刷掏蝕地表所致，是原告對本案損害之發生應與有
    裨失，依民法第217條規定，法院得減輕賠償金額，或免除
    之。
三、本院之判斷：
  ㈠本件原告主張於106年6月2日系爭道路邊坡（包括基隆市○○區
    ○○○段00000地號等14筆土地）發生崩塌，導致系爭道路交通
    中斷，原告為修復系爭道路業已支付29,993,765元等事實，
    業據其提出土木技師公會所出具「基隆市德安路往情人湖段
    道路崩塌權責事宜安全鑑定報告書」、基隆市政府106年度
    災後復建工程委託設計技術服務案勞務採購契約、分期付款
    表（第二期）、收據、德安路災害復建工程契約、德安路災
    害復建工程變更議定書（第二次變更）、德安路災後復建工
    程委託監造服務案公共工程技術服務契約及收據等件影本為
    證，且為被告所不爭執，自堪信為真實。
  ㈡本件原告主張於106年6月2日系爭道路邊坡發生崩塌之肇因乃
    係「崩塌範圍下邊坡坡趾，被告開挖造成岩層自由端出露、
    被告施作W1擋土牆結構體未依預定施工期程完成，無法發揮
    整體功能，造成邊坡之整體穩定性降低」，因而造成邊坡破
    壞而崩塌，並導致系爭道路交通中斷，爰依民法191條第1項
    規定請求系爭道路修復費用等情，惟為被告所否認，並以前
    開情詞以為置辯。是本件爭點厥為：1.本件是否有民法第19
    1條第1項規定之適用？2.本件系爭道路邊坡崩塌，造成系爭
    道路中斷，其肇因係為「不可抗力之天災」、「原告德安公
    有排水設施未依水保法規設計排入公共排水設施，且未積極
    清淤維管，放任雨水慢流沖刷邊坡」、「崩塌範圍下邊坡坡
    址，被告開挖造成岩層自由端出露」、「被告擋土牆施作未
    如期完成，無法發揮整體功能」或其他因素所造成？崩塌是
    否可歸責於被告？倘有多重原因，其各所佔之責任比例為何
    ？3.系爭道路崩塌回復應有狀態之合理修復金額為何？茲說
    明如下：
　1.關於本件原告得否依民法第191條第1項向被告請求損害賠償
    部分：
　⑴按土地上之建築物或其他工作物所致他人權利之損害，由工
    作物之所有人負賠償責任。但其對於設置或保管並無欠缺，
    或損害非因設置或保管有欠缺，或於防止損害之發生，已盡
    相當之注意者，不在此限。前項損害之發生，如別有應負責
    任之人時，賠償損害之所有人，對於該應負責者，有求償權
    ，民法第191條定有明文。又民法第191條第1項所謂設置有
    欠缺，係指土地上之建築物或其他工作物，於建造之初即存
    有瑕疪而言。所謂保管有欠缺，係指於建造後未善為保管，
    致其物發生瑕疪而言；按建築物或其他工作物之設置或保管
    有欠缺，即隱藏損害他人之危險，故所有人對於建築物或其
    他工作物，應善盡必要注意維護安全，以防範、排除危險，
    而避免損害之發生，此為建築物或工作物所有人應盡之社會
    安全義務，苟有違反致生損害，自應依民法第191條第1項本
    文規定負損害賠償責任。該條所定之建築物或工作物所有人
    責任，既基於社會安全義務而設，則所謂設置或保管有欠缺
    ，自不以其本體之崩壞或脫落瑕疵為限，舉凡建築物或工作
    物缺少通常應有之性狀或設備，以致未具備可合理期待之安
    全性者，均應包括在內。至於設置或保管是否有欠缺，應依
    建築物或工作物之所在地及其種類、目的，客觀判斷之；除
    非工作物所有人能舉證證明上開法條但書所示之情形存在，
    得免負侵權行為損害賠償責任外，因土地上之工作物造成他
    人之損害，即依法推定工作物所有人有過失，而應負侵權行
    為損害賠償責任（最高法院50年台上第1464號判例、105年
    度台上字第2320號判決、96年度台上第489號判決意旨參照
    ）。
　⑵經查，被告雖以前詞置辯，然系爭道路邊坡之W1擋土牆為工
    作物，被告為起造人及所有權人，且本件崩塌區域位屬山崩
    與地滑地質敏感區，被告由重劃工程地敏報告事先已知W1-W
    2段擋土牆施工整地後(坡腳切除後)邊坡穩定性未能滿足水
    保持技術規範之規定，被告在重劃工程之水土保持工作，須
    對開挖邊坡進行必要的防護，惟至系爭道路之邊坡崩塌發生
    前，被告卻無補強或防護邊坡相關作為，有違一般技術常規
    ，被告已具有過失等情（詳後述），此有系爭鑑定報告第66
    至第67頁在卷可證，堪認被告就W1擋土牆之設置及保管已有
    欠缺，被告未予以補強或防護系爭道路之邊坡行為，已隱藏
    損害他人之危險，未具備可合理期待之安全性，終致系爭道
    路邊坡崩塌，且被告就其已善盡必要注意維護安全，並未為
    任何舉證證明，依前揭規定，被告自應負侵權行為損害賠償
    責任，因此，被告上開所辯並不足採信。
  2.關於本件系爭道路邊坡崩塌，造成系爭道路中斷，其肇因究
    竟為何？崩塌是否可歸責於被告？倘有多重原因，其各所佔
    之責任比例為何？
  ⑴系爭道路邊坡崩塌，造成系爭道路中斷等情，此有原告提出
    土木技師公會鑑定報告所附系爭道路邊坡崩塌現場照片可稽
    ，揆其成因及兩造可歸責之比例，依本院囑託大地工程技師
    公會鑑定後出具系爭鑑定報告之鑑定結果：由本崩塌事件之
    破壞模式分析、邊坡穩定分析及致災機制相關研判，與氣候
    或其他因素、德安路公有排水設施排洪量影響、邊坡坡趾擋
    土牆施工影響之相關解析，導致本崩塌事件邊坡崩塌之影響
    因子主要包括地下水位條件、地質條件及下邊坡坡腳切除等
    因素皆有直接關聯。過路RC涵管之集中放流，導致透水性不
    佳之覆蓋土層受沖蝕影響消失，入滲量激增，促使地層地下
    水位升高及地層剪力強度降低，為本崩塌事件崩塌之主要原
    因。過路RC涵管位於重劃工程北側之地權外，屬公有排水設
    施，應由原告納管維護，並導排入公共排水系統，惟今原告
    放任其漫流沖刷邊坡，又未設置防沖刷設施，致使邊坡崩塌
    破壞，本崩塌事件之邊坡崩塌自應可歸責於原告。本崩塌事
    件崩塌區域位屬山崩與地滑地質敏感區，被告由重劃工程地
    敏報告事先已知W1-W2段擋土牆施工整地後(坡腳切除後)邊
    坡穩定性未能滿足水保持技術規範之規定，被告在重劃工程
    之水土保持工作，須對開挖邊坡進行必要的防護，惟至本崩
    塌事件發生前，被告卻無補強或防護邊坡相關作為，有違一
    般技術常規，被告難以卸其責。本崩塌事件之邊坡崩塌，經
    上述致災原因解析結果，過路RC涵管之集中放流，導致透水
    性不佳之覆蓋土層受沖蝕影響消失，入滲量激增，促使地層
    地下水位升高及地層剪力強度降低，為本崩塌事件致災主因
    ；地質條件及下邊坡坡腳切除後，應對開挖邊坡進行必要的
    防護，惟至本崩塌事件發生前，被告卻無補強或防護邊坡之
    相關作為，有違一般技術常規，為本崩塌事件致災次要原因
    。前者致災主因歸責於原告，後者致災次要原因歸責於被告
    ，經衡量其責任權重，原告應估較重之責任比例，因此認定
    原告應負擔責任比例為80％，而被告應負擔20％責任比例等語
    ，此有系爭鑑定報告第66頁至第67頁在卷可佐，可知本件系
    爭道路邊坡崩塌之主因為過路RC涵管屬公有排水設施，本應
    由原告納管維護，並導排入公共排水系統，惟原告放任其漫
    流沖刷邊坡，又未設置防沖刷設施，致使邊坡崩塌破壞，是
    系爭道路邊坡崩塌當可歸責原告；系爭道路邊坡崩塌之次因
    為被告於系爭道路邊坡崩塌前，須對開挖邊坡進行必要的防
    護，惟被告卻無補強或防護邊坡相關作為，亦有違一般技術
    常規，依此被告亦可歸責，且兩造之過失責任比例為，原告
    應負擔責任比例為80％，而被告應負擔20％責任比例，參以大
    地工程技師公會之鑑定報告，係基於專業立場且依憑合理客
    觀之資料作成，堪足採為本件系爭道路邊坡崩塌，造成系爭
    道路中斷損害原因、兩造可否歸責及兩造歸責比例之認定依
    據。
  ⑵至原告主張系爭鑑定報告將坍塌原因歸責於過路RC涵管之集
    中放流，顯與事實不符，蓋依原告提供予鑑定單位大地工程
    技師公會作為鑑定資料之土木技師公會鑑定報告附件十四（
    第14-2頁至第14-9頁）中央氣象局雨量統計，99年9月24日
    逐日雨量為345.5mm，大於106年6月2日之逐日雨量337.6mm
    ，而德安路開闢完成於92年以前（詳土木技師公會鑑定報告
    附件十三第13-2頁），歷經多年豪大雨未曾發生崩塌。且一
    般山區道路之開闢，因道路使用率較低，過路RC涵管之集中
    放流為常用之工法，並無設置不當之情形，原告並無可歸責
    之情事，理應由被告負擔100%責任云云。惟按①降水量大及
    短延時強降雨之豪雨型天氣型態，縱使為本崩塌事件致災原
    因之一，但實際應用上應視為一風險指標直接由降水量大小
    之比較來評析致災與否，並非可得真確結果，配合鑑定報告
    書第4.1.2節之邊坡穩定性分析可知，在降水量大及短延時
    強降雨之豪雨型天氣型態下，氣候因素雖為促崩因子，但促
    使邊坡地下水位升高之條件對邊坡穩定性最為重要。上述觀
    點，大地工程技師公會在系爭鑑定報告第4.2.1節末段有明
    確論述。顯見，降水量大及短延時強降雨之豪雨型天氣型態
    ，須有促使邊坡地下水位升高之條件，才有引致邊坡不穩定
    、致災之可能，否則，大部分降水量形成地表逕流，只要順
    利導排出影響區域，僅可能會對表面淺層土壤造成沖蝕流失
    ，應不會對邊坡整體穩定性造成危害影響；②蒐集及綜整基
    隆測站自89年1月1日至106年6月2日期間等約16年半時間豪
    雨等級之降水量紀錄（詳系爭鑑定報告表4.3節），期間雖
    曾有多達11日（W1-W2段擋土牆施工整地後發生者有4日）為
    豪雨型致災氣候，惟歷次豪雨型天氣皆未有邊坡崩塌之情事
    發生。據此可合理推斷，上述期間之歷次豪雨型天氣，並未
    有效推升邊坡地下水位，故而未對邊坡整體穩定性造成危害
    影響。有關地下水位對邊坡穩定性影響（詳參系爭鑑定報告
    第4.1.2節及第4.2.3節之邊坡穩定性分析結果）；③由原告
    所提供土木技師公會鑑定報告之鑽探調查結果顯示，地表淺
    層之覆蓋土層主要由黏性土層所組成。基於坡面植生及淺層
    黏性地層組成特性，可合理推斷地表水之入滲量少，應大多
    以地表逕流方式排出，不致對地下水位提升有顯著影響。但
    因溝谷位置之覆蓋土層，常年受過路RC涵管放流沖蝕影響，
    其覆蓋土層厚度會越來越薄，直至完全流失時，造成水流下
    滲、地下水位升高及邊坡崩塌破壞之現象，適足以說明為何
    自104年8月W1-W2段擋土牆施工整地起(邊坡開挖）至106年6
    月2日本崩塌事件發生前，曾有多日短延時強降雨之豪雨型
    天氣型態，而卻未有邊坡崩塌之情事發生之原因（當時溝谷
    位置尚存在透水性不佳之覆蓋層)，上述論述，已闡明本崩
    塌事件邊坡崩塌原因(詳參系爭鑑定報告第4.3節之鑑定解析
    )；④大地工程技師公會辦理此鑑定案，乃依據法院囑託鑑定
    事項及兩造所提供之鑑定資料辦理，與過路RC涵管集中放流
    是否為一般山區道路開闢之常用工法無涉等節，業經大地工
    程技師公會補充鑑定明確說明，此有大地工程技師公會110
    年9月14日華大地技字第0011001491號函附補充鑑定在卷可
    佐（見本院卷㈡第197頁至第198頁），因此原告此部分主張
    ，依上開補充鑑定說明，並不足採。
  ⑶至原告主張系爭鑑定報告第64頁記載邊坡穩定分析施工整地
    前安全係數為0.91<1，及折減參數後為0.71，果爾，則依上
    開數據，該邊坡理應於99年即已崩塌，足見系爭鑑定報告之
    不合理。且依原告提供之土木技師公會鑑定報告第28頁，關
    於邊坡穩定分析結果，於開發前，若地下水上升至地表，安
    全係數為1.04，於開發後，若地下水上升至地表，安全係數
    則僅0.91，表示該地質區若發生豪大雨時，邊坡穩定在趨近
    於1時為崩塌臨界點，查被告開發行為，下邊坡坡腳切除後
    ，本應對開挖邊坡進行必要之保護，惟至本崩塌事件發生前
    ，被告卻無補強或防護邊坡之相關作為，有違一般技術常規
    ，可知被告之開挖行為不當，應為造成本次崩塌之主因，而
    非次因云云。惟依上開補充鑑定之相關說明略以：①系爭鑑
    定報告第64頁所記載段擋土牆施工整地前之邊坡穩定分析結
    果，乃假定邊坡地下水位上至地表之情況，此與原告所提供
    土技技師公會鑑定報告第28頁有關邊坡穩定分析結果之地下
    水位假定條件相同。依原告陳述，由上開數據顯示，該邊坡
    理應於99年即已崩塌，原告顯有誤解。該分析結果說明，在
    106年6月2日本崩塌事件崩塌發生前，縱使為豪雨型態天氣
    ，邊坡地下水位皆未有效推升而對邊坡整體穩定性造成危害
    ，故實際上邊坡沒有崩塌破壞產生。本崩塌事件崩塌致災主
    因，實因溝谷位置透水不佳之覆蓋土層，常年受過路RC涵管
    放流沖蝕影響，其覆蓋土層厚度越來越薄，直至完全流失時
    ，造成水流下滲、地下水位升高及邊坡崩塌破壞之現象等語
    明確，此有補充鑑定在卷可佐（見本院卷㈡第199頁），復佐
    以本件系爭道路邊坡之崩塌原因，業經本院認定如前，是原
    告上開之主張顯不可採。
　⑷另原告主張依系爭鑑定報告第55頁照片顯示崩塌區樹木植栽
    尚在崩塌土石上方，可明顯看見表土層並無系爭鑑定報告第
    67頁第5行所言「覆盆層受沖蝕影響消失」之情形，系爭鑑
    定報告有前後矛盾之情事云云，惟依補充鑑定之相關說明：
    本崩塌事件崩塌區過路RC涵管位置位於崩塌區冠部附近（位
    置及附近地形，請詳參系爭鑑定報告圖3.3)，其放流位置為
    一溝各地形，覆蓋土層受過路RC涵管集中放流之影響而沖蝕
    消失，但其沖蝕位置受東側稜線阻隔並未影響到滑動塊體A
    ，故由系鑑定報告第55頁照片仍可顯示崩塌區滑動塊體A樹
    木植栽尚在崩塌土石上方等語明確，有補充鑑定在卷可佐（
    見本院卷㈡第199頁），因此，原告此部分之主張亦不足採信
    。
  3.系爭道路崩塌回復應有狀態之合理修復金額為何？
　⑴按負損害賠償責任者，除法律另有規定或契約另有訂定外，
    應回復他方損害發生前之原狀。第一項情形，債權人得請求
    支付回復原狀所必要之費用，以代回復原狀。此有民法第21
    3條第1項、第3項。
　⑵經查，系爭鑑定報告之鑑定結果估算略以：「本崩塌事件發
    生後，被告綜合考量施工可及性、修復工法穩定性、施工合
    理性、經濟性等，曾提出二階回包式加勁擋土牆方案及建議
    原告採納作為道路崩塌修復工法，惟未被原告採納使用。經
    大地工程技師公會綜合評析結果，回包式加勁擋土牆方案為
    大地工程技師公會認定屬一可行合宜之災害復建方案，經鑑
    估結果，本崩塌事件道路崩塌回復應有狀態之合理修復金額
    為10,500,880元整（含稅)，惟前述修復費用不包括設計費
    、監造費、間接工程費、工程管理費及空污費等。」等語，
    此有系爭鑑定報告第67頁在卷可佐。
　⑶惟此部份鑑定結果尚未包括設計費、監造費、間接工程費、
    工程管理費及空污費等節，因此本院就修復金額倘包含設計
    費、監造費、間接工程費、工程管理費及空污費等，合理之
    修復金額為何，囑託大地工程技師公會為補充鑑定後出具補
    充鑑定結果略以：①間接工程費：系爭鑑定報告附件十一表6
    -1第25、26、31、33、34、35項分別已有估列施工中交通安
    全設施維護費、工程材料試驗費、勞工安全及衛生管理費、
    施工品質管理作業費、營造綜合保險費、包商利潤及管理費
    等項費用（若再含第32項施工中空氣污染防治設備費10,000
    元，間接工程費共計933,546元）。針對間接工程費，此處
    應再補充環保清潔費一項，並依據「新北市政府所屬各機關
    ，間接工程費用編列原則」（107年8月15日修正發布）第5
    條之規定，環保清潔費編列上限參考額度為直接工程費百分
    之零點二（此處以0.2%估列）。此處之直接工程費以復建工
    程修復金額扣除間接工程費及稅捐列計。直接工程費為9,06
    7,292元（10,500,880－933,546－500,042＝9,067,292），據
    此鑑估環保清潔費為18,135元（9,067,292×0.2％=18,135）
    ，含稅金額則為19,042元。另外，鑒於間接工程費為修復金
    額之一部分，故修正係爭鑑定報告之修復金額由10,500,880
    元變更為10,519,922元（10,500,880＋19,042＝10,519,922元
    )。②鑑估設計費為573,552元、監造費為448,863元、工程管
    理費為224,612元、空污費為28,053元。③綜上，鑑定報告書
    之修復金額，再包含間接工程費、設計費、監造費、工程管
    理費及空污費，其合理之修復金額為11,795,002元(〈10,500
    ,880＋19,042〉＋573,552＋448,863＋224,612＋28,053=11,795,0
    02元)，此有補充鑑定在卷可佐（見本院卷㈡第200頁至第201
    頁）。本院審酌系爭鑑定報告所列修復方法及金額，均為回
    復系爭道路應有狀態所必要，系爭鑑定報告及補充鑑定之認
    定系爭道路修復金額（含設計費、監造費、間接工程費、工
    程管理費及空污費）為11,795,002元，尚屬合理適當，堪以
    認定。
  ㈢又按損害之發生或擴大，被害人與有過失者，法院得減輕賠
    償金額，或免除之；此項規定，於被害人之代理人或使用人
    與有過失者準用之，為民法第217條第1項及第3項所明定。
    本院審酌本件兩造就系爭道路邊坡崩塌之原因，均有可歸責
    ，原告應負擔責任比例為80％，被告應負擔責任比例為20％，
    經本院認定如前，準此，原告就本件系爭道路崩塌回復應有
    狀態之得請求修復金額應為2,359,000元（11,795,002×20％＝
    2,359,000，小數點以下四捨五入)。逾此範圍之請求，不應
    准許。
四、綜上所述，原告依民法第191條第1項之規定，請求被告給付
    2,359,000元，及自108年10月24日起至清償日止，按週年利
    率百分之5計算之利息，為有理由，應予准許，逾此範圍之
    請求則屬無據，應予駁回。
五、本件事證已臻明確，兩造其餘之攻擊或防禦方法及所用之證
    據，經斟酌後，認均不足以影響本判決之結果，爰不逐一論
    列，附此敘明。
六、本件訴訟費用由被告負擔百分之8（計算式：2,359,000元÷2
    9,993,765元＝0.08，小數點第3位以下四捨五入），餘由原
    告負擔。
七、本件原告勝訴部分，兩造均陳明願供擔保聲請宣告假執行或
    免為假執行，核無不合，爰分別酌定相當之擔保金額，予以
    准許。至於原告敗訴部分，其假執行之聲請失所依附，併予
    駁回。
參、據上論結，本件上訴為一部有理由、一部無理由，依民事訴
    訟法第79條、第390條第2項、第392條第2項，判決如主文。
中　　華　　民　　國　　110 　年　　11　　月　　30　　日
                  民事庭法　官　周裕暐　　　　　
以上正本係照原本作成。
如對本判決上訴，須於判決送達後20日內向本院提出上訴狀。如
委任律師提起上訴者，應一併繳納上訴審裁判費。
中　　華　　民　　國　　110 　年　　11　　月　　30　　日
                        書記官　謝佳妮